臺灣高等法院刑事判決　　　　　　　　　九十一年度上易字第九一九號
　　上　訴　人
　　即　被　告　甲○○
　　選任辯護人　沈濟民
右上訴人，因侵占案件，不服臺灣士林地方法院，九十年度易字第七九六號，中華民
國九十一年三月十二日第一審判決（起訴案號：臺灣士林地方法院檢察署九十年度偵
字第九四八一號）提起上訴，本院判決如左：
    主      文
原判決撤銷。
甲○○連續意圖為自己不法之所有，而侵占自己持有他人之物，處有期徒刑柒月。
    事      實
一、甲○○原係任職設於台北縣汐止市○○路○段四一八巷一號「凱旋大地─花園城
    堡社區管理委員會」（下稱花園城堡社區管委會）之監察委員，於任職期間，意
    圖為自己不法之所有，基於概括之犯意，緣花園城堡社區管委會之管理費原由財
    務委員乙○○保管，而該社區管委會與山圓建設股份有限公司（下稱山圓建設公
    司）之間對社區財務有爭議，花園城堡社區管委會遂於民國九十年三月間某日，
    決議將原由乙○○保管之管理費交由甲○○保管，以待另設專戶存放，乙○○乃
    於九十年三月下旬某日，在台北縣汐止市○○路○段四一八巷一弄十六號住處，
    將其保管之管理費新台幣（下同）十七萬九千二百元交給甲○○，詎甲○○收受
    後，竟即擅自予以挪用一空，侵占入己，又花園城堡社區管委會另為存放管理費
    ，於大安商業銀行汐止分行開設「乙○○─凱旋大地ＮＯ９花園城堡社區管理委
    員會籌備處」之帳戶，使用之印鑑章為乙○○及白昌明（山圓建設公司經理）二
    人，嗣因社區管委會與山圓建設公司間對社區財務有爭議，社區管委會乃決議將
    該帳戶內之管理費領出，另設一帳戶存放，乙○○乃於九十年三月二十七日，將
    該帳戶之存摺及其印章交予甲○○，委請甲○○代為前往提領，並囑應併請白昌
    明蓋章，嗣甲○○以「要提領施工保証金」為由獲得白昌明之印章蓋於前揭銀行
    帳戶提款條上，甲○○隨即前往提領該帳戶存款四十一萬一千七百元，惟甲○○
    竟未將該款項交還社區管委會，而悉數予以侵占花用。另甲○○因其擔任花園城
    堡社區管委會之監察委員，於九十年四、五月間，代為收受花園城堡薔薇區住戶
    所交付之管理費二萬六千五百元後，竟未轉交社區管委會，而據為己有，侵占入
    己花用。
二、案經乙○○訴請台灣士林地方法院檢察署檢察官偵查起訴。
    理      由
一、右揭侵占款項之事實，業據上訴人即被告甲○○於警訊及偵審時坦承不諱，核與
    告訴人即花園城堡社區管委員財務委員乙○○於警訊及偵審時指訴之情節相符，
    復有凱旋大地百合區管理委員會第一次委員會會議記錄影本一件、大安商業銀行
    汐止分行帳戶「乙○○－凱旋大地ＮＯ９花園城堡社區管理委員會籌備處」存摺
    影本乙份、被告具各收取管理費之凱旋大地ＮＯ９社區管理費收據影本十八紙暨
    被告書立之切結書及本票影本各一紙附卷可稽，而被告以「要提領施工保証金」
    為由，取得保管白昌明印章之高克文於前揭銀行帳戶之取款條上蓋上白昌明印文
    等情，並據証人高克文於原審法院審理時証述在卷，而上揭「乙○○－凱旋大地
    ＮＯ９花園城堡社區管理委員會籌備處」帳戶，其使用之印鑑章為乙○○及白昌
    明二人，有大安商業銀行汐止分行九十一年二月一日九十一年安汐字第０００六
    號函一紙附卷可稽，事証明確，被告侵占犯行，洵堪認定。
二、查被告於九十年間擔任花園城堡社區管委會之監察委員，有該委員會九十年六月
    二十七日九十年百合字第０００七號函在卷可參，而查花園城堡社區管委員之監
    察委員，並無向住戶收取管理費之職權，管理費之收取為總幹事之職責，該社區
    總幹事並未委託被告向住戶收取管理費等情，固據告訴人乙○○及該社區總幹事
    周定宇於原審法院審理時供述在卷，被告亦供稱管理費是歸總幹事收，伊是沒有
    權利收管理費云云，惟被告辯稱周定宇曾委託伊向住戶代收管理費云云，而參酌
    証人周定宇於原審法院審理時証稱社區管委會因為住戶時常未繳管理費，曾經討
    論過由各社區委員幫忙收等語，且被告若非曾受託代收社區住戶之管理費，其又
    如何得以取得社區管理費收據以向住戶收取管理費，眾多社區住戶就應如何繳付
    管理費當知之甚詳，若被告無代收管理費之權限，當無遽而將管理費交予被告之
    理，而周定宇嗣亦未再向該等住戶收取管理費，是被告應非施用詐術而使社區住
    戶繳付管理費。又因花園城堡社區管委會與山圓建設公司間對社區財務有爭議，
    社區管委會因而決議將上開帳戶內之社區管理費提領出來，另設一帳戶存放，乙
    ○○因而將其印章及該帳戶存摺交予被告委請代為提領，雖因該帳戶尚須蓋用山
    圓建設公司經理白昌明之印章始得提領，被告以「要提領施工保証金」為由取得
    於銀行提款條上蓋上白昌明之印文，而得以提領該帳戶存款，惟此無非係因社區
    管委會與山圓建設公司間對社區財務有爭議，被告為得以順利提領該帳戶內屬社
    區管理費之權宜之計，茲社區管委會既決議提領該帳戶內之存款，而被告並確受
    託前往提領，則被告顯非以詐欺方法而提領並持有該管理費。至刑法第三百三十
    六條第二項業務侵占罪之所謂業務，係指吾人於社會上之地位所繼續經營之事務
    而言，其僅偶一從事者，不得謂為業務（參照最高法院二十六年度滬上字第二九
    號判例可資參照）。本件由於社區管委會與山圓建設之間對社區財務有爭議，社
    區管委會乃經由被告之提議，決議乙○○保管之管理費現金部分交由被告保管，
    連同銀行帳戶內之存款提領後併存入新帳戶，乙○○乃交付現金款項予被告，並
    委請被告代為提領前揭帳戶內之社區管理費等情，此據被告及告訴人乙○○供明
    在卷，又被告並非職掌社區管理費之收取，其僅一時受託代為收取而己，是被告
    持有上揭社區管理費，乃係因偶一之委任契約而為，並非屬其業務範圍，被告侵
    占持有之上揭管理費，自不得謂為業務上之侵占，公訴人於原審法院審理時當庭
    更正起訴法條為刑法第三百三十六條第二項之業務侵占罪，尚有誤解。核被告所
    為，係犯刑法第三百三十五條第一項之侵占罪，被告先後多次侵占犯行，時間緊
    接，手段相似，所犯之犯罪構成要件相同，顯係基於概括犯意為之，應依連續犯
    規定論以一罪，並加重其刑。原審據以論罪科刑，固非無見，惟查被告就受託提
    領前揭帳戶內之存款四十一萬一千七百元及代收管理費二萬六千五百元，予以侵
    占花用，同係犯刑法第三百三十五條第一項之侵占罪，原審以被告就此等部分係
    以詐欺方法而取得，認與侵占罪無涉，其論斷尚有未洽，是被告上訴意旨指摘原
    審量刑過重，固無理由，惟原判決既有可議之處，自應由本院予以撤銷改判，爰
    審酌被告前無不良素行，犯罪之動機、目的、手段、侵占款項之數額、因而所致
    生之損害、迄僅賠償十四萬五千元及犯罪後之態度等一切情狀，仍量處有期徒刑
    七月。
據上論斷，應依刑事訴訟法第三百六十九條第一項前段、第三百六十四條、第二百九
十九第一項前段、刑法第五十六條、第三百三十五條第一項，罰金罰鍰提高標準條例
第一條前段，判決如主文。
本案經檢察官林炳雄到庭執行職務。
中      華      民      國    九十一    年     六       月     二十     日
                              臺灣高等法院刑事第三庭
                                  審判長法  官  張  連  財
                                        法  官  李  英  勇
                                        法  官  張  傳  栗
右正本證明與原本無異。
不得上訴。
                                        書記官  秦  慧  榮
中      華      民      國    九十一    年     六       月    二十四    日
附錄：本案論罪科刑法條全文
刑法第三百三十五條：
意圖為自己或第三人不法之所有，而侵占自己持有他人之物者，處五年以下有期徒刑
、拘役或科或併科一千元以下罰金。
前項之未遂犯罰之。
